【裁判字號】    99,訴,252
【裁判日期】    991228
【裁判案由】    侵權行為損害賠償
【裁判全文】
臺灣苗栗地方法院民事判決               99年度訴字第252號
原      告  陳錦章
被      告  林海燕
            邱月瑾
            郭鏡
上列當事人間請求侵權行為損害賠償事件，原告提起附帶民事訴
訟請求損害賠償，經本院刑事庭裁定移送（99年度附民字第15號
），本院於民國99年11月30日言詞辯論終結，判決如下：
    主  文
被告應連帶給付原告新台幣貳佰萬元，及自民國九十九年二月十
二日起至清償日止，按年息百分之五計算之利息。
訴訟費用由被告連帶負擔。
原告假執行之聲請駁回。
    事  實
一、原告主張：被告林海燕於民國92年起以化名「陳阿妹」身分
    ，在臺中縣、苗栗縣等地經營名產店、水果攤、服飾店及販
    售光碟等生意，於92年6 月間，在苗栗縣苗栗市山珍水果店
    以「陳阿妹」身份，結識被告邱月瑾後不久，即向邱月瑾謊
    稱因繼承遺產需繳交遺產稅等稅金，取得完稅證明後，始能
    辦理遺產鉅額繼承等語，要求被告邱月瑾幫忙籌款。被告邱
    月瑾為圖謀可自被告林海燕處朋分之利益，與舊識被告郭鏡
    共同加入被告林海燕所編織之騙局，對外宣稱被告邱月瑾將
    繼承鉅額遺產需繳交遺產稅為由，向原告佯稱借款予被告邱
    月瑾可獲得加倍之利息，致使原告陷於錯誤而同意幫忙繳付
    遺產稅，並於95年3 月31日將200 萬元交付被告邱月瑾、郭
    鏡，由其等轉交被告林海燕，致使原告遭受財產上之損害。
    嗣被告三人之犯行業經臺灣苗栗地方法院檢察署以98年度偵
    字第3891、4721、5855號偵結起訴，經本院以98年度重訴字
    第5 號刑事判決有罪在案。為此，爰依不當得利及侵權行為
    法律關係，提起本件訴訟，請求被告連帶賠償等語，並聲明
    ：(1)被告應連帶給付原告200 萬元，及自起訴狀繕本送達翌
    日起至清償日止，按年息5 ％計算之利息。(2)請求准予宣告
    假執行。(3)訴訟費用由被告連帶負擔。
二、被告邱月瑾、郭鏡辯稱：其等確實有於95年3 月31日向原告
    配偶收取200 萬元，並由被告邱月瑾開立400 萬元本票予原
    告配偶作為借款之保證。惟其等已於同日下午在苗栗市○○
    路277 巷8 號租屋處將全數款項轉交予被告林海燕，故此筆
    款項應由被告林海燕返還予原告等語。並均聲明：(1)原告之
    訴駁回。(2)訴訟費用由原告負擔。
三、被告林海燕則抗辯：伊不認識原告，並未曾向其借錢，伊對
    原告有無交錢、將錢交給誰一事並不知悉，亦不知悉原告與
    被告邱月瑾、郭鏡間之關係。伊不識字，故被告邱月瑾、郭
    鏡共謀將本案責任均推給伊承擔，渠等陳述將原告交付之金
    錢已交給伊係屬誣賴之詞等語。並聲明：(1)原告之訴駁回。
    (2)訴訟費用由原告負擔。
    理  由
一、原告主張被告林海燕、邱月瑾、郭鏡等人以領取鉅額遺產需
    繳交遺產稅等稅金為由，並由被告邱月瑾告以如原告幫忙繳
    交遺產稅，2 個月內會加倍奉還等語，使原告誤信而於95年
    3 月31日交付200 萬元予被告邱月瑾、郭鏡，由渠等轉交予
    被告林海燕，致原告受有損害等情，業據其提出台灣苗栗地
    方法院檢察署檢察官起訴書為證。而被告等人因共同詐欺取
    財等案件，經本院98年度重訴字第5 號刑事判決、台灣高等
    法院台中高分院99年度上訴字第1584號刑事判決判處罪刑確
    定等事實，有本院98年度重訴字第5 號刑事判決附卷可稽（
    卷第6 至36頁），並經本院依職權調取上開全部卷宗核閱無
    誤。且被告邱月瑾、郭鏡於本院審理時對本院98年度重訴字
    第5 號刑事判決附表二有關渠等向原告收受200 萬元之犯罪
    事實均不爭執（卷第51、63、64頁），自堪信為真實。
二、被告林海燕雖否認上開共同詐欺事實，並以前揭情詞置辯。
    惟查：
（一）被告林海燕於偵、審程序查中固坦承曾假冒「阿嬤」、「
      黃法官」、「黃小姐」之身分、聲音打電話給被告邱月瑾
      、郭鏡及該案被害人，催促渠等到被告郭鏡住處繳款，惟
      辯稱係受被告邱月瑾、郭鏡指示或恐嚇所為云云（見3891
      號偵卷四第73至76頁、刑事卷二第269 頁）。然被告林海
      燕於偵查中供稱：0000000000 號 行動電話是伊在使用（
      下稱系爭門號），且時常以該支電話與被告郭鏡、邱月瑾
      、張美蘭等人通話等語（見3891號偵卷一第65頁）。而被
      告林海燕持用前開行動電話與被告邱月瑾聯絡時，曾在談
      話內容中以「黃小姐」身分交代被告邱月瑾：「我跟妳說
      ，阿妹（指張阿妹）六百九拿來，本票妳跟她寫，後面背
      書妳跟她寫一個無效......妳師兄他們交錢進來，他都這
      樣寫給他們，所以妳師兄才沒事的，妳們都不用負責，不
      用還錢的，就阿妹自己要還的，這種動作妳自己不做要叫
      誰做？等一下妳打電話好禮的跟阿妹說，本票妳要開，電
      話我唸給妳，0000000000，好好跟她說，妳現在要用軟的
      了......，妳快跟她說，最後一次了，妳跟她說妳有接到
      判決文了，最後一次領一領，就把妳帶走了，妳就回妳阿
      媽那」（見98年4 月14日14時01分11秒，0000000000號與
      系爭門號之通訊監察譯文，聲搜卷第38頁）；「師姐喔，
      現在事情辦的怎樣？現在不是開玩笑，......大家放重利
      都要照辦......我們要辦妳很簡單，用貪污下去辦很簡單
      妳什麼話也都不用再講了，我跟妳講的話知道就好，趕快
      去處理，趕快拿回來啦！如果不拿就不要拿了啦......，
      今天如果沒繳進來，什麼江山都沒有了啦！大家試看看啦
      ！嘸影講法律她就多認識啦......。快處理，到3 點半而
      已，如果3 點半沒有，我們什麼都消掉，而且妳也還會再
      進去關......。我們這裡已經在辦了......。」（見98年
      4 月22日9 時30分5 秒，同上門號之通訊監察譯文，聲搜
      卷第39頁）、「師姐喔，今天你們都要繳，怎麼都沒有人
      要出門？」（見98年4 月22日13時13分50秒，同上門號之
      通訊監察譯文，聲搜卷第39頁背面）、「現在妳自己份要
      領，妳自己也要繳啦！我已經跟妳繳七萬七進去了，現在
      我不能再幫妳繳了，現在軍的知道代價那麼多，整個都要
      去整理出來了啦」（見98年4 月22日13時40分33秒，同上
      門號之通訊監察譯文，聲搜卷第40頁）、「今天都要處理
      了啦！沒處理不行了，跟上回不同，不能拿到就要簽喔！
      我們這個函送只限1 天而已喔！10個人有拿的簽一簽都要
      送回來，要速戰速決啦！函送今天一天，明天一天，就要
      全部交回來了，沒繳回來是他家的事啦！」（見98年5 月
      11日10時04分20秒，0000000000號與系爭門號之通訊監察
      譯文，4721號偵卷一第52頁卷第38 頁）。又被告林海燕
      以其持用之前開行動電話與被告郭鏡聯絡時，亦曾以「黃
      小姐」身分於內容中談及「現在不是開玩笑，如果不繳就
      放棄了。」（見98年4 月22日14時54分40秒，0000000000
      與系爭門號之通訊監察譯文，聲搜卷第40頁）、「如果今
      天晚上沒進來，我們電話就都沒打了，大家都法院見面了
      ......」（見98年4 月22日16時12分45秒，同上門號之通
      訊監察譯文，聲搜卷第40頁）、「我剛剛打給張梅蘭（即
      張美蘭），叫她不要糊塗下去了，沒有錢還是一樣要繳，
      你知道張梅蘭跟我講什麼？三十幾個全部沒有錢啦！妳全
      部給他切掉就對了啦！他每個人都聽我的話啦！這什麼意
      思，你馬上叫張梅蘭過去你那邊，你講給她聽好不好....
      ..」（見98年4 月28日15時20分33秒，同上門號之通訊監
      察譯文，聲搜卷第40頁背面）。則依前揭通訊監察譯文所
      示，被告林海燕確實有假藉財產監管人員「黃小姐」身分
      以前開電話與被告郭鏡、邱月瑾聯絡，不但以財產將充公
      、逃漏稅為由催促其等繳款，並時常告以繳款期限將屆，
      應命被害人儘速繳款，更有指示及教導被告邱月瑾、郭鏡
      應如何對外籌款之情形，足見被告林海燕確實與被告邱月
      瑾、郭鏡共同詐欺原告，且係居於本件詐欺之主導地位。
      倘如被告林海燕所辯稱其係受被告邱月瑾、郭鏡所指示、
      誣陷，未曾參與本件共同詐欺案，亦未自被告郭鏡、邱月
      瑾處收取原告所繳納之款項，焉有可能在與被告郭鏡、邱
      月瑾對話時以言語威脅被告邱月瑾如不聽從將再次身陷囹
      圄，甚至指示、教導其二人如何籌錢，並不斷催促其二人
      應速將款項繳入？此外，復有在被告林海燕位於臺中縣外
      埔鄉○○路667 巷52弄17號、25號住處所扣得之供犯案所
      用之物及用以擔保被害人借款之本票多紙、換票立據等物
      附於本院98年度重訴字第5 號刑事卷內可稽，益見被告林
      海燕確實參與共同詐欺無疑。是其上開辯詞，不足採信。
（二）綜上，被告邱月瑾、郭鏡就其等與被告林海燕共同詐欺原
      告之事實，均未爭執，且均坦承確有收取原告交付之200
      萬元，故原告主張被告邱月瑾、郭鏡與被告林海燕共同向
      其詐取金錢乙節，即堪認定。
三、按因故意或過失，不法侵害他人之權利者，負損害賠償責任
    ；數人共同不法侵害他人之權利者，連帶負損害賠償責任。
    民法第184 條第1 項前段、民法第185 條第1 項前段分別定
    有明文。本件被告基於共同詐欺之犯意聯絡，對原告實施詐
    欺取財犯行，致原告陷於錯誤而受有財產上損害，已如前述
    ，被告林海燕否認取得原告之款項，顯不足採。又被告邱月
    瑾、郭鏡雖辯稱其等於詐欺原告後已將全數款項交付被告林
    海燕，應由被告林海燕負擔返還之責云云，然其等既與被告
    林海燕共同詐欺原告，造成原告受有200 萬元之財產損害，
    則其等事後究有無朋分詐欺所得款項、所得款項由何人保管
    、分得數額為何等情，均無礙渠等應共負侵權行為責任之認
    定，是被告邱月瑾、郭鏡此部分抗辯，委無足取。從而，原
    告依共同侵權行為之法律關係，請求被告連帶賠償200 萬元
    元，及自起訴狀繕本送達翌日即99年2 月12日起至清償日止
    ，按年息5 ％計算之利息，於法有據，應予准許。
四、本件事證已臻明確，兩造其餘攻擊防禦方法及舉證，經核均
    與判決結果不生影響，爰無庸逐一論述。又本院已就原告主
    張之侵權行為及不當得利之法律關係擇一為勝訴之判決，是
    就其主張不當得利部分，不另予審酌，附此敘明。
五、另原告未陳明願供擔保而請求宣告假執行，惟其未釋明在判
    決確定前如不為執行，有何恐受難於抵償或難於計算之損害
    之虞，與民事訴訟法第390 條第1 項之規定不合，爰不准許
    之。
六、據上論結，本件原告之訴為有理由，依民事訴訟法第78條、
    第85條第2 項，判決如主文。
中    華    民    國    99    年    12    月    28    日
                  民事庭法  官  黃怡玲
以上正本係照原本作成。
如對本判決不服，須於判決送達後20日內向本院提出上訴狀（須
附繕本）。
如委任律師提起上訴者，應一併繳納上訴審裁判費。
                        書記官  孫銘宏
中    華    民    國    99    年    12    月    28    日

司法院資訊處製作；財團法人民間司法改革基金會備份。
